【裁判字號】    95,台上,6103
【裁判日期】    951109
【裁判案由】    違反妨害國幣懲治條例等罪
【裁判全文】
最高法院刑事判決            九十五年度台上字第六一○三號
上   訴   人  台灣高等法院台南分院檢察署檢察官
上訴人即被告  甲○○
                      段41巷38之1號
上   訴   人  乙○○
（被    告）
                      段41巷38之1號
共      同
選任辯護人  洪梅芬律師
            李季錦律師
            何冠慧律師
上列上訴人等因被告等違反妨害國幣懲治條例等罪案件，不服台
灣高等法院台南分院中華民國九十三年一月六日第二審判決（九
十二年度上訴字第一一一二號，起訴案號：台灣台南地方法院檢
察署九十一年度偵字第三七三二、四八三○、六一六八號），提
起上訴，本院判決如下：
    主  文
原判決關於甲○○、乙○○部分撤銷，發回台灣高等法院台南分
院。
    理  由
本件原判決維持第一審論處甲○○意圖供行使之用，而偽造幣券
，未遂；又甲○○、乙○○共同意圖供行使之用，而偽造有價證
券罪刑之判決，駁回甲○○、乙○○在第二審之上訴，固非無見
。
惟查：(一)、已著手於犯罪行為之實行而不遂者，為未遂犯。未遂
犯之處罰，得按既遂犯之刑減輕之。另已著手於犯罪行為之實行
，而因己意中止或防止其結果之發生者，減輕或免除其刑，修正
前刑法第二十五條第一項、第二十六條前段、第二十七條分別定
有明文。前者為障礙未遂，後者為中止未遂，兩者情形有別。關
於甲○○偽造幣券部分，原判決事實雖記載：甲○○「印製完成
舊版新台幣千元偽鈔半成品十六張後，經測試認為印製效果不佳
，且擔心偽造國幣罪刑較重，遂停止繼續印製舊版新台幣千元偽
鈔。……將前開舊版新台幣千元偽鈔半成品其中八張之浮水印處
印上『文具便條紙』的字樣，其餘八張舊版新台幣千元偽鈔半成
品因漏拿而未予印上」（見原判決第二頁第七行至第十一行）。
但所謂「經測試認為印製效果不佳，且擔心偽造國幣罪刑較重，
遂停止繼續印製……（並將其中八張）印上『文具便條紙』字樣
（其餘八張因漏拿而未印上）」等情，依其情形，究係障礙未遂
或中止未遂？原審未予分辨、釐清，並為必要之說明，即遽行判
決，致其事實尚欠明瞭，本院無從為法律上之判斷。(二)、犯妨害
國幣懲治條例之罪者，其偽造之幣券，不問屬於犯人與否，沒收
之，妨害國幣懲治條例第六條定有明文。該條文所定之沒收，乃
刑法第三十八條第一項第二款之特別規定，係採義務沒收主義，
凡屬偽造之幣券，應依該條例第六條規定諭知沒收，方為合法。
原判決既認定，甲○○偽造舊版新台幣千元偽鈔半成品十六張，
係犯妨害國幣懲治條例第三條第三項、第一項之偽造幣券未遂罪
，但其偽造之幣券十六張，並未依妨害國幣懲治條例第六條規定
諭知沒收，而依刑法第三十八條第一項第二款規定諭知沒收（見
原判決第十六頁第十一行至第十三行），亦有適用法則不當之違
誤。(三)、按卷宗內之筆錄及其他文書可為證據者，審判長應向當
事人、代理人、辯護人或輔佐人宣讀或告以要旨。且審判長每調
查一證據畢，應詢問當事人有無意見。刑事訴訟法第一百六十五
條第一項、第二百八十八條之一第一項分別定有明文。從而採為
判決基礎之證據，應依上開規定踐行調查證據程序，並逐一詢問
當事人有無意見，始與直接審理之意旨相符。本件原判決引用甲
○○、乙○○於法務部調查局台南縣調查站（下稱台南縣調查站
）詢問時及檢察官偵查中之陳述；與已判刑確定之共犯羅昌馨於
台南縣調查站詢問時及第一審偵審中之陳述，相互採為其他有共
犯關係之被告犯罪之證據（甲○○之陳述見原判決第六頁第七行
以下；乙○○之陳述見原判決第八頁第十三行以下；羅昌馨之陳
述見原判決第十頁第十七行以下）。但原審於審判期日，並未就
上開相互採為判決基礎之證據，依前揭規定踐行調查證據之程序
，向當事人、辯護人宣讀或告以要旨，並逐一詢問當事人有無意
見，即逕交互採為上訴人等論罪科刑之基礎，亦有應於審判期日
調查之證據而未予調查之違法。(四)、有罪之判決書，應於理由內
記載認定犯罪事實所憑之證據及其認定之理由，刑事訴訟法第三
百十條第一款定有明文。又二人以上以共同犯罪之意思，事前同
謀，推由其中部分之人實行，其未參與實行之共謀者，固為學說
上所稱之共謀共同正犯，依司法院釋字第一○九號解釋，仍成立
共同正犯。但未參與實行者，因僅有犯罪之謀議，而無行為之分
擔，則渠等之間如何為犯罪之謀議、如何推由其中部分之人實行
？即為決定其是否成立同謀共同正犯之重要依據，自應依證據證
明之，不能僅憑擬制推測之方法，採為認定同謀共同正犯判斷之
基礎。原判決事實認定，甲○○與自稱「許志誠」者及綽號「瘦
仔」者，共同基於意圖供行使之用之犯意聯絡，「共謀」在台南
地區偽造大陸人民幣，並由自稱「許志誠」者提供資金及「偽百
元人民幣」之模板給甲○○，以處理偽造人民幣事宜（見原判決
第二頁第十三行至第十六行），嗣甲○○已將偽造完成之人民幣
六十萬張，販賣予綽號「瘦仔」者，及再接受「瘦仔」訂購三億
元偽造人民幣、接受「許志誠」無限量收購偽造人民幣之約定後
，於連夜趕工偽造時，經台南縣調查站人員查獲等情。如果無訛
，則「瘦仔」及「許志誠」均係向甲○○購買偽造人民幣者。於
此情形，甲○○究竟於何時、於何地、如何與「許志誠」、「瘦
仔」共謀，偽造大陸人民幣？「許志誠」究竟有無提供資金及偽
造之模板給甲○○？原判決並未說明所憑之證據及其認定之理由
，即籠統謂：甲○○、乙○○與已判刑確定之羅昌馨及「許志誠
」、「瘦仔」等人，就偽造有價證券部分之犯行，有犯意聯絡及
行為分擔，均為共同正犯云云（見原判決第十五頁第三行至第五
行），自嫌理由不備。(五)、證據雖已調查而其內容尚未明瞭者，
即與未經調查無異，如遽行判決，仍屬應於審判期日調查之證據
而未予調查。原判決先則認定，甲○○之子乙○○係於民國「九
十年十二月間」知悉其父甲○○欲偽造大陸人民幣後，始基於共
同偽造之犯意聯絡參與印製（見原判決第二頁第十七行至第十八
行）。但其後卻另謂：自稱「許志誠」者，於「九十年二月中旬
」向甲○○訂購大陸人民幣百元偽鈔，並於「同年三月下旬」交
付新台幣二十餘萬元之現金給乙○○，供訂購印製偽造人民幣之
紙張，「甲○○父子」於收受現金後，隨即購入紙張，連夜加工
趕印大陸人民幣百元偽鈔（見原判決第三頁第十五行至第四頁第
一行）。對乙○○究竟自「九十年十二月間」起參與犯罪，或自
「九十年三月間」起參與犯罪？前後不相一致。究竟實情如何？
原審未予究明，即遽行判決，已有調查未盡之違誤。又原判決理
由，引用甲○○之供述「許志誠是在『九十一年二月中旬』向我
訂貨」採為證據（見原判決第六頁第十五行至第十六行），亦與
其事實認定「自稱許志誠者，於『九十年二月中旬』向甲○○訂
購大陸人民幣百元偽鈔」，不相適合，有證據上理由矛盾之違誤
。以上或為上訴人等上訴意旨指摘所及，或為本院得依職權調查
之事項，應認原判決關於甲○○、乙○○部分有撤銷發回更審之
原因。
據上論結，應依刑事訴訟法第三百九十七條、第四百零一條，判
決如主文。
中    華    民    國  九十五  年   十一   月    九    日
                      最高法院刑事第十一庭
                          審判長法官  謝  俊  雄
                                法官  陳  世  雄
                                法官  魏  新  和
                                法官  吳  信  銘
                                法官  徐  文  亮
      本件正本證明與原本無異
                                      書  記  官
中    華    民    國  九十五  年   十一   月   十四   日
                                                Ａ


司法院資訊處製作；財團法人民間司法改革基金會備份。
